智慧財產及商業法院行政判決  
110年度行專訴字第35號
                                 民國111年2月9日辯論終結
原      告  東培工業股份有限公司
代  表  人  陳成                
訴訟代理人  張耀暉                                      
            莊志強              
被      告  經濟部智慧財產局
代  表  人  洪淑敏              
訴訟代理人  高韻萍              
上列當事人間因設計專利申請事件，原告不服經濟部中華民國11
0年7月8日經訴字第11006304620號訴願決定，提起行政訴訟，本
院判決如下：
    主      文
原告之訴駁回。
訴訟費用由原告負擔。
    事實及理由
壹、程序事項：
　　按訴狀送達後，原告不得將原訴變更或追加他訴，但經被告
    同意，或行政法院認為適當者，不在此限。行政訴訟法第11
    1 條第1 項定有明文。本件原告於起訴時聲明請求：「訴願
    決定及原處分均撤銷。」等語（見本院卷第13頁），嗣於民
    國110年8月20日具狀更正聲明為「訴願決定及原處分均撤銷
    。被告對於原告108年8月14日申請第108304839號設計專利
    申請案，應作成准予專利之處分。」等語（見本院卷第47頁
    ），查本件核屬課予義務訴訟，原告所為實為訴之聲明之適
    當更正，應予准許。
貳、實體事項：
一、事實概要：
    原告於108年8月14日以「動壓軸承之部分」向被告申請設計
    專利，經被告編為第108304839號（下稱系爭申請案）進行
    審查而認不予專利。原告不服，申請再審查，經被告再審查
    後，認系爭申請案有違專利法第122條第2項之規定，於110
    年2月20日以（110）智專三（一）03038字第11020157420號
    專利再審查核駁審定書為不予專利之處分（下稱原處分）。
    原告仍不服，提起訴願，經經濟部於110年7月8日經訴字第1
    1006304620號決定（下稱訴願決定）駁回後，原告遂提起本
    件行政訴訟。
二、原告主張：
　㈠系爭申請案之溝槽斷面呈上寬下窄之梯型形狀，俯視觀察時
    ，溝槽底部中間呈四道同心線條之圓形環帶造型，溝槽底部
    環狀平面之平底造型，予人寬厚、平坦的視覺印象；引證1
    之溝槽斷面為兩相對斜面之V型，使溝槽底部成尖角狀之尖
    底造型，俯視觀察時，溝槽底部僅顯現三道同心圓線條，呈
    現狹窄、尖銳之視覺感受，是兩者溝槽斷面呈現之形狀明顯
    不同，設計構成之要素亦不同，且引證1之V型溝槽無法簡易
    修飾為系爭申請案之梯型溝槽，又兩者呈現之造型意象完全
    不同，有顯著差異性，尤其在最容易引起消費者注意之立體
    圖及俯視圖所揭示之整體外觀，已明顯產生特異之視覺效果
    ，另系爭申請案之梯型溝槽斷面在動壓軸承技術領域中屬前
    所未有之設計，非所屬技藝領域中具有通常知識者所能易於
    思及，或經由簡單修飾變化即可完成者，應具有創作性。況
    動壓軸承已屬非常成熟之產品，故於審查設計專利之可專利
    性時，理應採取從寬認定之態度。
  ㈡並聲明：
  ⒈訴願決定及原處分均撤銷。
  ⒉命被告就系爭申請案作成准予專利之處分。
三、被告抗辯：
　㈠經比對系爭申請案與引證1後，兩者整體外觀近似，將引證1
    之V型溝槽尖角處簡易修飾為平面，使斷面形成梯型溝槽，
    溝槽即呈四道同心圓線條，故僅是將尖角簡易稍加修飾整平
    ，V型尖角修飾為平整而成梯型之手法，為簡單變化修飾基
    本幾何形狀等設計手法即可完成系爭申請案之設計，且梯型
    溝槽未達明顯特異使整體設計外觀產生截然不同之視覺印象
    ，應認為易於思及之設計，而不具創作性。
　㈡系爭申請案僅是將V型溝槽簡易修飾為系爭申請案之梯型溝槽
    ，係為習知形狀所為之簡易置換、組合，且經組合後無法使
    該設計整體外觀產生特異視覺效果，應認定為易於思及。另
    縱使動壓軸承為發展成熟之產品領域，為將引證1之V型溝槽
    外觀經由簡易修飾為簡單幾何形之梯型設計，該造型之差異
    對整體視覺效果並未產生明顯差異，應認定為易於思及之設
    計而不具創作性。
　㈢並聲明：原告之訴駁回。
四、得心證之理由：　
　㈠查系爭申請案之申請日為108年8月14日，再審查核駁審定日
    為110年2月20日，本件於111年2月9日言詞辯論終結，故系
    爭申請案是否符合專利要件，應以108年5月31日修正公布、
    108年11月1日施行專利法（下稱現行專利法）為斷。按對物
    品之全部或部分之形狀、花紋、色彩或其結合，透過視覺訴
    求之創作，且可供產業上利用者，得申請取得設計專利，現
    行專利法第121條第1項、第122條第1項分別定有明文。然申
    請前有相同或近似之設計，已見於刊物者，或設計為其所屬
    技藝領域中具有通常知識者依申請前之先前技藝易於思及時
    ，不得取得設計專利，現行專利法第122條第1項第1款、第2
    項亦有明文。原告主張系爭申請案具有創作性，然經被告以
    系爭申請案所屬技藝領域中具有通常知識者得依引證1輕易
    思及該案整體外觀設計特徵，而認系爭申請案不具創作性，
    是本件爭點厥為：引證1可否證明系爭申請案不具創作性？
　㈡系爭申請案之技術說明：
  ⒈系爭申請案設計內容：
    系爭申請案為如下列圖式⑴所示之一種動壓軸承，該動壓軸
    承具有一軸承本體，該軸承本體的中心設置一轉軸孔，該轉
    軸孔的內壁設置多個導油溝槽。該軸承本體的一端於轉軸孔
    的外圍間隔處形成一呈圓環型的溝槽，使該軸承本體的一端
    於該轉軸孔的外圍處形成一呈圓環型的凸台，該溝槽及凸台
    設置於軸承本體的一端，可用於識別溝槽方向。
　⒉系爭申請案之圖式：
　⑴立體圖：
　　 
　⑵前、後視圖：
　　  
　⑶左、右側視圖：
　　  
　⑷俯視圖：
　　 
　⑸仰視圖：　
　　　
　⒊系爭申請案申請設計專利之範圍：
　　設計專利的專利權範圍是由「物品」及「外觀」所構成。依
    系爭申請案前開圖式，並審酌設計說明書之設計名稱及物品
    用途（見原處分卷第4頁），系爭申請案所應用之物品應確
    定為一種「動壓軸承之部分」。復依設計說明書第【0004】
    段所載「圖式所揭露之虛線部分，為本設計所不主張設計之
    部分。」等語（見原處分卷第4頁），及參以前揭各圖式均
    有揭露虛線部分，可徵系爭申請案外觀應確定為「動壓軸承
    圓環型溝槽的實線部分，不包括其他虛線繪製之部分」。
  ㈢引證1之說明： 
  ⒈引證1為93年6月1日公告之我國第590331號「氣體動壓軸承結
    構」專利案（見原處分卷第8頁至第9頁），其公開日早於系
    爭申請案之申請日即108年8月14日，可為系爭申請案之先前
    技藝。
  ⒉引證1主要圖式：
　⑴第二圖：
　　 
　⑵第三A圖：　
　　 
　㈣引證1可證明系爭申請案不具創作性： 　
　⒈系爭申請案與引證1之比對：
  ⑴物品之比對：
    系爭申請案為一種「動壓軸承之部分」，引證1所揭露一種
    「氣體動壓軸承結構」亦屬動壓軸承之部分，其用途、功能
    與系爭申請案相同，與系爭申請案所請為相同之物品。
　⑵外觀之比對：
    依系爭申請案前揭圖式⑴立體圖、⑷俯視圖，可知系爭申請案
    申請設計專利之範圍即圓環形溝槽，俯視觀察時，主要視覺
    特徵係呈現四道同心圓線條。而引證1除與系爭申請案均於
    軸承上有圓環型溝槽外，其因該溝槽為V型斷面，俯視觀察
    時使其視覺特徵呈現三道同心圓，此觀引證1前揭主要圖式⑴
    可明。是系爭申請案與引證1之差異僅在於引證1之圓環型溝
    槽之視覺特徵為三道同心圓，系爭申請案之圓環型溝槽之視
    覺特徵則為四道同心圓，惟在引證1已揭露圓環型溝槽為V型
    斷面而顯現三道同心圓之基礎上，上開差異僅為圓環型溝槽
    因斷面形狀不同所產生外觀上同心圓線條之簡易變化，是系
    爭申請案所屬技藝領域中具有通常知識者將引證1圓環型溝
    槽之斷面形狀簡單改變為梯型形狀，即能輕易完成系爭申請
    案前揭差異外觀設計特徵，且該等修飾並無法使系爭申請案
    之整體外觀產生特異之視覺效果，故引證1足以證明系爭申
    請案不具創作性。
  ⒉綜前，系爭申請案之圓環型溝槽所呈現四道同心圓線條之主
    要設計特徵已為引證1所揭露，其同心圓之線條差異僅為其
    圓環型溝槽內斷面形狀所生之簡易變化，由整體觀之，系爭
    申請案所屬技藝領域中具有通常知識者能夠依引證1之技藝
    內容易於思及系爭申請案之創作，故引證1足以證明系爭申
    請案不具創作性。
  ㈠原告雖稱：系爭申請案溝槽斷面呈「梯型」寬厚、平坦之環
    狀平面，與引證1溝槽斷面呈「V型」狹窄、尖銳之視覺效果
    完全不同云云。然查，觀諸原告申請時所提出之前揭圖式及
    說明書內容（見原處分卷第4頁），可知系爭申請案所請內
    容並無揭露該軸承之圓環型溝槽呈「梯型」斷面形狀之設計
    ，則原告主張系爭申請案之圓環型溝槽呈現「梯型」斷面，
    應與引證1圓環型溝槽所揭示之「V型」斷面為本件設計專利
    之比對，已難採憑。又按設計專利必須是透過視覺訴求之具
    體創作，亦即必須是肉眼能夠辨識、確認而具備視覺效果（
    裝飾性）的設計，其所保護之標的為物品外觀之視覺效果之
    呈現；且創作性之審查原則，申請專利之設計與先前技藝之
    差異係運用三度空間或二度空間的形狀、花紋或色彩者，包
    括基本幾何形、傳統圖像或已為公眾廣泛知悉之形狀或花紋
    等，即運用習知設計之外觀，若其無法使該設計之整體外觀
    產生特異之視覺效果者，應認定為易於思及。本件依系爭申
    請案前揭圖式⑴立體圖、⑷俯視圖，與引證1前揭主要圖式相
    較，可知系爭申請案僅於設計特徵上，呈現增加1條同心圓
    線條之差異，縱然系爭申請案前開圖式可推導得知該圓環型
    溝槽斷面呈「梯型」形狀，然其所呈現之視覺特徵仍僅為四
    道同心圓線條，仍難謂系爭申請案之設計產生截然不同於引
    證1「V型」斷面所形成三道同心圓線條之視覺印象。再者，
    原告所稱之「梯型」，實質上僅是將引證1之「V型」斷面底
    部之簡單修改為平面狀，對系爭申請案所屬技藝領域中具有
    通常知識者而言，進行前述基本幾何造形之調整修改實非困
    難，可認系爭申請案所屬技藝領域中具有通常知識者得依引
    證1之技藝內容易於思及系爭申請案之創作。基此，原告此
    部分主張，實非可採。
　㈥原告復稱：動壓軸承已是非常成熟的產品，故審查可專利性
    判斷，理應採從寬認定之態度，系爭申請案與引證1之設計
    並未構成近似或類似，應有創作性云云。惟按設計專利係保
    護透過視覺訴求之創作，其創作內容在於應用於物品外觀之
    設計，故申請專利之設計，如無法使該設計之整體外觀產生
    特異之視覺效果者，應屬易於思及者（西元2017年版專利審
    查基準第3篇第3章第3.4.5.6節可資參照），本件系爭申請
    案既為設計專利，依前揭說明，其賦予專利之目的係保護透
    過視覺訴求之創作，縱系爭申請案所請「動壓軸承」之物品
    屬發展成熟之產品領域，然其設計特徵仍應與先前技藝有視
    覺印象上之明顯差異，始具創作性。查系爭申請案之圓環型
    溝槽所呈現四道同心圓線條之主要設計特徵已為引證1所揭
    露，且兩者就同心圓之線條差異僅為簡易變化，又系爭申請
    案所屬技藝領域中具有通常知識者經由引證1之技藝內容得
    易於思及系爭申請案之創作，均經本院認定如前，可徵引證
    1足以證明系爭申請案不具創作性，原告亦無提出其他證據
    以佐證其說，是其上開主張，應屬無據。
五、綜上所述，引證1足以證明系爭申請案不具創作性，是系爭
    申請案違反現行專利法第122條第2項規定，被告依同法第13
    4條規定所為不予專利之處分，尚無不合，訴願決定予以維
    持，亦無違誤。從而，原告仍執前詞，訴請撤銷原處分及訴
    願決定，並命被告就系爭申請案作成准予專利之處分，為無
    理由，應予駁回。
六、本件事證已臻明確，兩造其餘攻擊防禦方法及訴訟資料經本
    院斟酌後，核與判決結果不生影響，爰不予一一論述，一併
    說明。
七、據上論結，本件原告之訴為無理由，爰依智慧財產案件審理
    法第1條，行政訴訟法第98條第1項前段，判決如主文。
中　　華　　民　　國　　111 　年　　2 　　月　　23　　日
                          智慧財產第三庭
                            審判長法  官　彭洪英
                                  法  官　何若薇
                                  法  官　潘曉玫
以上正本係照原本作成。如不服本判決，應於送達後20日內，向本院提出上訴狀並表明上訴理由，其未表明上訴理由者，應於提起上訴後20日內向本院補提上訴理由書；如於本判決宣示後送達前提起上訴者，應於判決送達後20日內補提上訴理由書（均須按他造人數附繕本）。上訴時應委任律師為訴訟代理人，並提出委任書（行政訴訟法第241 條之1 第1 項前段），但符合下列情形者，得例外不委任律師為訴訟代理人（同條第1 項但書、第2 項）。┌─────────┬────────────────┐│得不委任律師為訴訟│         所  需  要  件         ││代理人之情形      │                                │├─────────┼────────────────┤│(一)符合右列情形之│1.上訴人或其法定代理人具備律師資││  一者，得不委任律│  格或為教育部審定合格之大學或獨││  師為訴訟代理人　│  立學院公法學教授、副教授者。  ││                  │2.稅務行政事件，上訴人或其法定代││                  │  理人具備會計師資格者。        ││                  │3.專利行政事件，上訴人或其法定代││                  │  理人具備專利師資格或依法得為專││                  │  利代理人者。                  │├─────────┼────────────────┤│(二)非律師具有右列│1.上訴人之配偶、三親等內之血親、││  情形之一，經最高│  二親等內之姻親具備律師資格者。││  行政法院認為適當│2.稅務行政事件，具備會計師資格者││  者，亦得為上訴審│  。                            ││  訴訟代理人      │3.專利行政事件，具備專利師資格或││                  │  依法得為專利代理人者。        ││                  │4.上訴人為公法人、中央或地方機關││                  │  、公法上之非法人團體時，其所屬││                  │  專任人員辦理法制、法務、訴願業││                  │  務或與訴訟事件相關業務者。    │├─────────┴────────────────┤│是否符合(一)、(二)之情形，而得為強制律師代理之例外，││上訴人應於提起上訴或委任時釋明之，並提出(二)所示關係││之釋明文書影本及委任書。                            │└─────────────────────────  ┘
中　　華　　民　　國　　111 　年　　2 　　月　　23　　日
                                  書記官  李建毅